---
title: "README Survey Project"
author: "FALL Ndeye Ramatoulaye Ndoye"
date: "2025-04-13"
output: html_document
---

```{r setup, include=FALSE}
knitr::opts_chunk$set(echo = TRUE)
```

# Structure générale du dossier `Projet_Questionnaire_avec_R`

Ce projet présente un ensemble de méthodes et d'applications développées pour créer des **questionnaires dynamiques et interactifs** à l'aide de **R**. Il est structuré selon trois approches méthodologiques, chacune basée sur un package ou une technologie spécifique. Ci-dessous un aperçu de l'arborescence et une explication du contenu :


---


#Arborescence: 

```{r}
#  Détail des dossiers des différentes méthodes

```text
│   ├── 01_shinysurvey/
│   │   ├── 01_questionnaire_base.R
│   │   ├── 02_documentation.md
│   │   ├── 03_solution_partielle.R
│   │   ├── Screenshots du Questionnaire à reproduire/
│   │   │   ├── 1.png
│   │   │   ├── 2.png
│   │   │   ├── 3.png
│   │   │   ├── 4.png
│   │   │   ├── 5.png
│   │   ├── www/
│   │   │   ├── ANSD.jpg
│   │   │   ├── ENSAE.png
│   ├── 02_shinyforms/
│   │   ├── 01_questionnaire_base.R
│   │   ├── 02_documentation.md
│   │   ├── 03_solution_partielle.R
│   │   ├── responses_sectionI/
│   │   ├── responses_sectionII/
│   │   ├── Screenshots du Questionnaire à reproduire/
│   │   │   ├── 1.png
│   │   │   ├── 2.png
│   │   │   ├── 3.png
│   │   │   ├── 4.png
│   │   │   ├── 5.png
│   │   ├── www/
│   │   │   ├── ANSD.jpg
│   │   │   ├── ENSAE.png
│   ├── 03_rmarkdown_shiny/
│   │   ├── 01_questionnaire_base.Rmd
│   │   ├── 02_documentation.md
│   │   ├── 03_solution_partielle.R
│   │   ├── Screenshots du Questionnaire à reproduire/
│   │   │   ├── 1.png
│   │   │   ├── 2.png
│   │   │   ├── 3.png
│   │   │   ├── 4.png
│   │   │   ├── 5.png
│   │   ├── www/
│   │   │   ├── ANSD.jpg
│   │   │   ├── ENSAE.png
│   ├── 04_solution_finale/
│   │   ├── app.R
│   │   ├── modules/
│   │   │   ├── mod_preview.R
│   │   │   ├── mod_questions.R
│   │   │   ├── mod_sections.R
│   │   │   ├── mod_title.R

```


---

# Contenu du dossier

## 1. `ressources/`

Ce dossier contient :
- `bibliographie.md` : références utilisées pour les paquets et concepts.
- `tableau_comparatif.md` : comparaison des différentes méthodes selon des critères de performance, esthétique, interactivité, etc.

---

## 2. `01_shinysurvey/`  
**Méthode 1 :** Création de questionnaires avec le package **`shinysurveys`**  
**Arborescence interne :**
- `01_questionnaire_base.R` : implémentation d’un questionnaire simple en utilisant uniquement les fonctions natives du package.
- `02_documentation.md` : explication des fonctions utilisées et des contraintes observées.
- `03_solution_partielle.R` : tentative d'amélioration ou d'enrichissement des fonctionnalités.
- `Screenshots du Questionnaire à reproduire/` : captures d’écran du questionnaire attendu.
- `www/` : ressources graphiques utilisées.

---

## 3. `02_shinyforms/`  
**Méthode 2 :** Création de questionnaires avec **`shinyforms`**  
Même structure que la méthode précédente :
- Base, documentation, solution améliorée.
- Répertoires `responses_sectionI/` et `responses_sectionII/` contenant des réponses simulées ou exemples.
- Captures d’écran et ressources graphiques dans les dossiers correspondants.

---

## 4. `03_rmarkdown_shiny/`  
**Méthode 3 :** Utilisation de **R Markdown avec Shiny runtime**  
- `01_questionnaire_base.Rmd` : version `.Rmd` interactive du questionnaire.
- Documentation et solution partielle comme pour les deux autres méthodes.
- Captures et ressources dans `Screenshots du Questionnaire à reproduire/` et `www/`.

---

## 5. `04_solution_finale/`  
🔧 **Application complète et modulaire de génération de questionnaire**  
Contrairement aux autres, cette solution est structurée par **modules**, ce qui permet une meilleure extensibilité. Ici il s'agit du dossier de la déclinaisons des différents modules nécessaires à la boone marche de l'applicatoir GE?ERATEUR DE QUESTIONNAIRE

- `app.R` : script principal exécutant le générateur de questionnaire.
- `modules/` : contient les composants modulaires :
  - `mod_preview.R` : aperçu du questionnaire.
  - `mod_questions.R` : gestion des questions.
  - `mod_sections.R` : organisation par sections.
  - `mod_title.R` : personnalisation du titre de l’application.

---

# Objectifs du projet

- Explorer plusieurs approches pour générer des questionnaires interactifs avec R.
- Identifier les forces et limites de chaque méthode.
- Concevoir une application finale complète, modulaire, et performante.
- Illustrer la capacité à structurer un projet complexe en R en suivant des bonnes pratiques de développement (modularisation, documentation, versionnage).
